臺北高等行政法院判決　　　　　　　　　　　　　　　九十年度訴字第五九七六號
　　　　　　　　　　　　　　　.
　　原　　　告　甲○○
　　被　　　告　台北市政府
　　代　表　人　乙○○市長）.
　　訴訟代理人　丙○○
右當事人間因醫師法事件，原告不服行政院衛生署中華民國九十年八月十四日衛署訴
字第○九○○○三六五○二號訴願決定，提起行政訴訟。本院判決如左：
　　主  文
原告之訴駁回。
訴訟費用由原告負擔。
　　事  實
一、事實概要：
    原告係台北市正明診所負責醫師，於民國（下同）八十六年間自行透過日籍友人
    從日本購買「有機鍺」原料一百公克，並委託台中縣福斯健康食品工業股份有限
    公司（下稱福斯公司）添加澱粉及維他命Ｂ１、Ｂ２等製成每顆約五百毫克膠囊
    三千至四千顆（以下簡稱「有機鍺」膠囊），交付病患使用，經民眾向監察院陳
    情，移由行政院衛生署辦理，經行政院衛生署轉請被告所屬衛生局處理，該局經
    調查且原告亦坦承有前述事實後，被告認原告之行為核屬醫師於業務上之不正當
    行為，乃依醫師法第二十五條規定，裁處原告停業一個月處分（期間自九十年六
    月一日起至九十年六月三十日止，因原告提出暫緩執行申請，被告並已同意在案
    ），原告不服，提起訴願，經遭駁回，遂向本院提起行政訴訟。
二、兩造聲明：
　(一)原告聲明求為判決：
    訴願決定及原處分均撤銷。
　(二)被告聲明求為判決：
    原告之訴駁回，訴訟費用由原告負擔。
三、兩造之爭點：
    原告能否以食用天然有機鍺符合自然法則，對年邁體弱者確有療效，即未經核准
    自製「有機鍺」膠囊供就診病患服用。
　(一)原告主張之理由：
    1.原告依據多年行醫經驗及醫學原理，認為醫療如能本於自然法則由病患服用強
      身之食物，使病患強身去病是為上策，而食用天然有機鍺符合自然法則，對年
      邁體弱者確有療效，乃請一位日籍中醫師自日本帶一些「天然有機鍺」原料委
      託福斯公司裝填製成三、四千粒天然有機鍺膠囊供親朋好友食用，並應胡先生
      夫婦之要求交付六十粒供其食用，要屬正當之行為，被告未試驗出天然有機鍺
      有任何對人類身心有害無益之成分，率爾認定為交付胡先生夫婦食用為不正當
      行為，對原告處以停業一個月之處分。
    2.原告為正明診所負責醫師，自六十七年七月在台北榮民總醫院擔任實習醫師，
      當時內心充滿無限喜悅與希望，心想學成以後就可以完成埋藏在幼小心靈裡的
      願望：「懸壺濟世解除病人的病痛」。於當年八月初，一位十八歲女孩身染Ｂ
      型肝炎住院治療，幾天之後轉變成猛暴型Ｂ型肝炎，不到三天就往生，當時原
      告為了能夠幫助此一病人，曾經不眠不休了好幾個晚上，原告強烈「治病救人
      」的願望遭受挫折。一年後一個星期六下午，適逢上開刀房急診，剛巧副院長
      盧公爬山回來，在開刀房沖涼，面對原告述說他身上三處刀疤，他開過胃、開
      過膽囊、開過盲腸，現在身體很棒，沒想到幾週後傳來盧公罹患肺癌的消息，
      後來轉至美國手術治療，不到半年就仙逝了。當時原告的內心又遭受到無比沈
      重的打擊，因為盧公為胸腔外科的權威，卻不幸死於他的專門領域。七十三年
      以後，原告任職三軍總醫院血液腫瘤科醫師，天天面對癌症病患，無時無刻思
      索醫病自然法則，期盼能使病患依據自然法則服用天然食品，免開刀少吃藥，
      強身去病。自七十九年任職正明診所負責醫師以來，時時都以解除病人病痛為
      首要職責，在自己開設的小診所裡，解決了不少來自醫學中心無法處理的病患
      ：(1)讓慢性Ｂ型、Ｃ型肝炎患者痊癒，遠離肝硬化、肝癌的侵犯；(2)依自然療
      法治癒不少癌症病人，不只使癌症病人脫離癌症的折磨，且省下了鉅大健保醫
      療資源；(3)延緩尿毒症洗腎的日期（與尿毒症患者共同努力奮鬥度過漫長的難
      熬日子），同時也節省下龐大洗腎費用。
    3.原告在習醫與行醫生涯中，前面十年，內心由開始之充滿著救人治病的滿腔熱
      血喜悅中，被打落到現實之失望的、絕望的痛苦與無奈的深淵裡。後十年原告
      終於領悟了醫病的自然法則，在此期間依「治病必須斷其病因的因果原則」：
      (1)根治已服用藥治療多年高血壓患者，打破了傳統西洋醫學理論「高血壓必須
      要終身服藥」；(2)讓甲狀腺功能亢進者不藥而癒；(3)治癒嚴重貧血病人而不必
      輸一滴血；(4)倡導病毒性感染不可濫用抗生素（因為使用抗生素已違背休息的
      邏輯），讓看診的病患建立正確的用藥觀念；(5)最後亦使原告感受到Ｂ型、Ｃ
      型肝炎治癒者的喜悅。
    4.約在十二年前，原告經由同事介紹「天然有機鍺」，起初也抱持著懷疑的看法
      ，當時此種健康食品售價每粒新台幣（下同）三十元，十分昂貴還要加入直銷
      ，所以並沒有介紹病人去買。因自己的母親、岳母、岳父年邁體弱多病，原告
      買回來給他們服用後，意外發現「天然有機鍺」確有不少優點，後來向親朋好
      友推介，在他們使用「天然有機鍺」治療之前，為了謹慎起見，原告都會為他
      們做血液生化檢查與尿液檢查，以觀察了解「天然有機鍺」是否有毒性或副作
      用，最後證明，使用「天然有機鍺」後，並沒有肝、腎、血球毒性反應，足見
      服用「天然有機鍺」有益而無害。由於當時「天然有機鍺」非常昂貴，諸多親
      朋好友建議直接由日本進口，在八十四年十一月原告與沈逸仁醫師打電話到衛
      生署藥政處詢問相關辦法，結果是接了個皮球與太極拳。合法性原本就是現代
      國民應該遵守的生活規範，但是我等一群仰賴「天然有機鍺」調理身體的親朋
      好友實在無法再等待有關政府單位的回應，何況「天然有機鍺」是我等自己食
      用並非販賣。於是經由友人介紹一位日籍中醫師，自日本帶了些許「天然有機
      鍺」原料委託福斯公司裝填成三、四千粒膠囊供親朋好友使用。
    5.醫師使用「天然有機鍺」應屬正當行為，無違反醫師法第二十五條規定：
      (1)在台北市仁愛圓環附近大樓販賣商一天到晚都在出賣「天然有機鍺」，顧客
        隨時可以買到，如為違法行為，為何未遭被告取締？
      (2)於八十四年原告與沈逸仁醫師打電話到衛生主管單位查詢，他們未直接表明
        該行為違法？
      (3)直到現在台灣市面上還是可以買到有機鍺？
      (4)被告未檢驗出「天然有機鍺」有任何對人類有害無益之成分，焉能片面率斷
        醫師使用「天然有機鍺」為不當行為？
      (5)胡先生因患慢性腎絲球腎炎，經台大醫院診斷後，拒絕服用「類固醇」治療
        ；後經武家安醫師轉介至原告診所，不願服食類固醇意願相當堅定，並要求
        另類治療。並非如衛生署決定書中所言：「原告卻逕自向前往就診之民眾宣
        稱具有療效，交付病患服用」。
    6.附上日本東海產業株式會社有機鍺鑑定合格書影印本一份請撤銷原處分及訴願
      決定云云。
　(二)被告主張之理由：
    1.按醫師法第二十五條規定：「醫師於業務上如有違法或不正當行為，得處一個
      月以上一年以下停業處分或撤銷其執業執照。」
    2.原告係台北市正明診所負責醫師，於八十六年間自行購買有機鍺原料並委託福
      斯公司填充三千至四千顆膠囊，交付病患使用（有談話紀錄可稽），而原告雖
      以被告未驗出天然有機鍺對人類有害無益之成分，為其免責之詞，惟原告亦坦
      承以有機鍺治療前均先行檢驗以「觀察了解」有機鍺是否具有毒性或副作用。
      依此推論原告亦對有機鍺之療效及副作用有所疑慮，而原告既為醫療專業人員
      ，應深知毒性物質之毒性或副作用並非均能於數年內顯現，原告豈能以少數病
      患之「觀察了解」結果作為有機鍺有益無害之推論，如醫師均秉持此實驗精神
      ，未依一定程序步驟作科學之檢測，即交付病患服用，國人健康安全將遭受莫
      大危害。
    3.復查行政院衛生署以九十年四月十二日衛署醫字第○九○○○○七六六五號函
      釋略以：按天然原料經特殊處理或化學合成所得高濃度之「有機鍺」，其食用
      之安全性不明，不得供為食品或食品添加物使用，原告擅自交付病人使用，核
      屬業務上不正當行為，應依醫師法第二十五條規定論處。
    4.綜上所述，原告之訴為無理由，請判決如被告答辯之聲明等語。
　　理  由
一、本件被告以原告係「正明診所」負責醫師，於八十六年間請日籍友人從日本購買
    「有機鍺」原料，未經醫藥主管機關行政院衛生署核准，自行委託福斯公司填充
    成約三千至四千顆「有機鍺」膠囊，逕自交付就診之病患使用，並以天然原料經
    特殊處理或化學合成所得高濃度之「有機鍺」，其食用之安全性不明，不得供為
    食品或食品添加物使用，其行為核屬醫師於業務上之不正當行為，依醫師法第二
    十五條之規定處停業一個月之處分。
二、原告不服，起訴意旨謂，食用天然有機鍺符合自然法則，對年邁體弱者確有療效
    ，乃請一位日籍中醫師自日本帶一些「天然有機鍺」原料，委託福斯公司填製成
    約三、四千粒天然有機鍺膠囊供親朋好友食用，並應胡先生夫婦之要求交付六十
    粒供其食用，要屬正當之行為，無違反醫師法第二十五條之規定云云。
三、查「鍺」為稀有化學元素，在銀礦或銅礦均含有少量「天然鍺」，因「鍺」具有
    金屬與非金屬的特性，並具有可規範電子流動方向之作用，近代始大量生產「無
    機鍺」用於電子工業，而天然食物中如靈芝、大麥、核果、大蒜、鮪魚、魷魚等
    均含有微量「鍺」元素，俗稱「有機鍺」或「天然有機鍺」，但因萃取自天然食
    物之濃縮「有機鍺」相當昂貴，且其流傳對具有抑制腫瘤生長及延緩遠端轉移療
    效，至今仍未獲醫學實驗證明，故世界各國均未將其列為藥品，我國亦未將其列
    為藥品，且不允許將濃縮或萃取自天然食物之「有機鍺」添加於食品。因此，現
    今國內自行進口宣稱具有某些療效之濃縮「鍺」，其成分究竟為何？是提煉萃取
    自天然食物之「有機鍺」或是工業用「無機鍺」加工製成，均無法知悉，且無從
    管制。原告係執業醫師，一般病患對於醫師之專業知識較為信賴，倘由醫師告知
    病患某種藥物或食品對於某些疾病具有療效或預防效果，即會信賴其為真實而加
    以購買服用，從而原告以其自製之「有機鍺」膠囊，即能順利販售於經原告檢查
    認為患有腎症候群之胡姓病患及其配偶服用，然查該「天然有機鍺」膠囊既未經
    安全性檢驗，其安全性即有疑慮，且我國並未准許「有機鍺」為藥品，亦不允許
    將濃縮或萃取之「有機鍺」添加於食品，原告既為醫療專業人員，不能僅憑少數
    病患之「觀察了解」結果作為有機鍺有益無害之推論，逕行交付病患服用，原告
    此種行為難謂非業務上之不正當行為。至於原告謂，在台北市仁愛圓環附近大樓
    販賣商一天到晚都在賣「天然有機鍺」，為何未遭被告取締一節，查原告如知有
    人宣稱其販賣者係「天然有機鍺」，並稱具有療效而予販賣者，原告自可向衛生
    機關檢舉，予衛生機關依法處理，原告不得以此理由主張免責。
四、按「醫師於業務上如有違法或不正當行為，得處一個月以上一年以下停業處分或
    撤銷其執業執照。」行為時醫師法第二十五條定有明文。本件原告既已坦承自日
    本進口「有機鍺」原料，並再行委託福斯公司添加澱粉及維他命Ｂ１、Ｂ２等填
    製成膠囊，供胡姓病患及其配偶服用，此有原告分別於八十九年十一月六日、九
    十年一月五日接受台北市大安區衛生所人員訪談紀錄及福斯公司負責人李鴻明接
    受台中縣衛生局人員訪問紀要附在訴願卷可稽。從而，原處分並無不合，訴願決
    定予以維持，亦稱妥適。原告徒執前詞，訴請撤銷，為無理由，應予駁回。
據上論結，本件原告之訴為無理由，爰依行政訴訟法第九十八條第三項前段，判決如
主文。
中　　華　　民　　國　　九十一　　　年　　　八　　　　月　 　 十三　　　日
                            臺 北 高 等 行 政 法 院   第 七 庭
                                           審 判 長 法  官　鄭小康
                                                    法  官　黃秋鴻
                                                    法  官　林金本
右為正本係照原本作成。
如不服本判決，應於送達後二十日內，向本院提出上訴狀並表明上訴理由，如於本判
決宣示後送達前提起上訴者，應於判決送達後二十日內補提上訴理由書（須按他造人
數附繕本）。
中　　　華　　　民　　　國　　九十一　　年　　　八　　　月　　 十四 　　日
                                                    書記官  簡信滇
